【裁判字號】    97,訴,2849
【裁判日期】    990108
【裁判案由】    確認買賣關係不存在等
【裁判全文】
臺灣板橋地方法院民事判決              97年度訴字第2849號
原      告  甲○○
訴訟代理人  林明正律師
複代理人    陳宏雯律師
被      告  丁○○
            乙○○
上二人共同
訴訟代理人  游勝韃律師
上列當事人間請求確認買賣關係不存在等事件，經本院於民國98
年11月23日言詞辯論終結，判決如下：
    主  文
確認被告丁○○、乙○○間於民國九十七年九月十五日就如附表
所示建物及土地所為之買賣關係不存在。
被告乙○○就如附表所示建物及土地於民國九十七年十月二十一
日以買賣為原因而為之所有權移轉登記應予塗銷。
訴訟費用由被告負擔。
    事實及理由
一、原告主張：
    (一)緣被告丁○○於民國97年9 月29日下午1 時許，駕駛車牌
      號2N-1381 之自小客車行經國道三號北向86.9公里處時，
      因車速過快（平均時速約130-140 公里），且違規變換車
      道致釀車禍，當時尚有乘客即原告及黃若蓁2 人乘坐於車
      內，致使原告在猛烈撞擊之下身受重傷，不但頸椎受傷、
      併第四頸椎骨折及四肢癱瘓，頭部至臉部更有嚴重之撕裂
      傷。於事故發生前，原告雖一再要求被告應依速限行駛，
      然被告卻置之不理，肇致車禍進而使原告受有前揭傷害，
      是以，被告自應賠償原告因此所受之損害。
    (二)嗣後，經原告查閱被告丁○○之財產，頃發現原係被告丁
      ○○所有如附表所示之土地及建築改良物（下稱系爭房地
      ），竟於97年10月21日即緊接於車禍發生之後，以買賣為
      由移轉登記為被告乙○○所有，移轉登記之原因雖為買賣
      ，然卻無抵押權設定之登記，而被告乙○○並無雄厚財力
      ，何以不需向銀行貸款卻有巨款購置房屋，似完全以現金
      給付價金、或根本未給付價金，著實令人懷疑。是以被告
      間所為之買賣顯然通謀虛偽意思表示，而意在脫產，依民
      法第87條第1項規定，其通謀虛偽以買賣為原因所為之系
      爭房地所有權移轉登記，應屬無效。爰依民法第87條第1
      項之規定，請求確認被告間就上開不動產所為買賣關係不
      存在，並依民法第242條規定，代位被告鐘嘉宏行使民法
      第767條規定之請求權，請求被告乙○○塗銷所有權移轉
      登記，而為先位聲明。
    (三)退步言之，縱被告間就系爭不動產確有讓與合意，然該買
      賣行為，雖有買賣契約之外觀，但無對價關係，故實質上
      等同贈與行為，原告為被告丁○○之債權人，因其買賣行
      為有害原告之債權，依民法第244 條第1 項規定，原告自
      可請求撤銷贈與契約及所有權移轉契約，並依同法第242
      條規定代位被告丁○○請求被告乙○○將系爭房地之移轉
      登記予以塗銷，回復為被告丁○○所有。
    (四)再退步言之，被告間縱認有買賣契約，依被告所提之土地
      及建築物買賣所有權移轉契約書及被告丁○○之彰化銀行
      存戶資料，可知被告乙○○係以新台幣（下同）
      2,540,850 元之不相當代價取得上開不動產之所有權，遠
      低於於市場價值，其行為有害於原告之債權，且其等均明
      知被告丁○○於97年9月29日，於國道三號超速及違規變
      換車道肇禍致原告身受重傷之情事。是原告另依民法第
      244條第2項之規定，請求撤銷買賣契約及所有權移轉契約
      ，以此為第二備位聲明之追加，並依同法第242條規定代
      位被告丁○○請求被告乙○○將上開不動產所有權移轉登
      記予以塗銷，回復為被告丁○○所有。
    並聲明：
    甲、先位聲明：(一)確認被告間於97年9 月15日就如附表所示
    房地之買賣關係不存在。(二)被告乙○○應將前項不動產所有
    權移轉登記塗銷，回復登記為被告丁○○所有。
    乙、第一備位聲明(一)被告丁○○、乙○○就系爭房地所為之
    贈與關係暨所有權移轉契約應予撤銷。被告乙○○應將前開
    不動產所有權移轉登記塗銷，回復登記為被告丁○○所有。
    丙、第二備位聲明：(一)被告丁○○、乙○○就系爭房地所為
    之買賣契約關係暨所有權移轉契約應予撤銷。(二)被告乙○○
    應將前開不動產所有權移轉登記塗銷，回復登記為被告丁○
    ○所有。
二、被告則以：
    (一)依臺灣省竹苗區車輛行車事故鑑定委員會之鑑定意見書所
      載，被告丁○○與訴外人黃若蓁於警詢中稱被告丁○○當
      時車速約為90-100公里，未逾法定速限。即原告於第一次
      警詢中亦稱被告丁○○之時速為100 公里，竟於第二次警
      詢時刻意改稱為130-140 公里，蓄意將肇事責任歸責於被
      告丁○○。被告丁○○並無違法，對原告亦不負賠償之責
      ，原告與丁○○間並無債權債務關係。
    (二)被告丁○○就所有系爭房地，原於97年7 、8 月間即有轉
      予被告乙○○之真意，緣被告丁○○於經營水電工程事業
      時，因與同業之間貨款之收入支出不一問題，屢週轉不靈
      ，乃自96年起即陸續向阿姨及姨丈即被告乙○○多次借貸
      現金。另被告丁○○之母鍾秀勤於96年底、97年初經台大
      醫院診斷出罹患乳癌，因手術之必要花費及術後復健並購
      買醫療產品、藥品等，鍾家亦多次向被告乙○○借款，並
      曾表示以系爭房地供作擔保，被告乙○○始願意陸續貸借
      ，惟其金額難以計算，應達200萬元左右。而系爭房地因
      被告丁○○亦因車禍住院，乃至97年1021日始為移轉登記
      ，並於移轉時按土地移轉登期公告現值及房屋評定現值申
      報，合於土地及建築物移轉登記實務，原告徒據此主張為
      假買賣，不足採取。被告間之買賣及移轉登記，絕非通謀
      虛偽意思表示。
    (三)被告間就系爭房地之買賣，既有部分債權債務之抵銷與價
      金之移轉，即以對價關係，與民法第244 條第1 項之無償
      行為不合。且被告間於97年7 、8 月間即有買賣及移轉之
      真意，其時車禍尚未發生，於同年9 月15日移轉登時，原
      告並無有任何債權，被告自不可能明知有害及原告債權。
      原告依民法第244 條第1 項、第2 項之規定，為撤銷行為
      ，亦非有理。
    等語置辯，並聲明：請求駁回原告之訴。
三、兩造不爭執之事實：
    (一)原告主張被告丁○○於97年9 月29日下午1 時許，駕駛車
      牌號2N-1381 之自用小客車搭載原告、黃若蓁，行經國道
      三號北向86.9公里處時，因故撞擊外側護欄而衝至路肩邊
      坡，致使原告因猛烈撞擊，受有頸椎傷害、併第四頸椎骨
      折及四肢癱瘓，頭部至臉部更有嚴重之撕裂傷之傷害等情
      ，業經本院依職權向內政部警政署國道公路警察局第六警
      察隊函調本件交通事故資料附於本院卷第96-113頁可稽，
      並據原告提出診斷證明書之影本1 紙附於本院卷第7 頁可
      憑，且為被告所不爭執。
    (二)如附表所示系爭房地原為被告丁○○所有，於97年10月21
      日以買賣為原因，移轉登記為被告乙○○所有，亦有土地
      及建物登記第二類謄本附於本院卷第8-9 頁可憑，並為兩
      造所不爭執。
四、被告丁○○雖抗辯其就車禍之發生並無過失，原告對其無債
    權存在等語，惟查，依被告丁○○於警詢時陳述：「我駕車
    由新竹往桃園方向（由南往北），行駛在同向三線車道之內
    側車道，行經肇事地點，因路面積水，造成我車打滑車子失
    控自撞，衝撞外側護欄後，再衝出路肩至路肩邊坡。」’「
    車子失控踩煞車打滑」、「路況潮濕（積水）下雨（颱風）
    ，無障礙物、視線不良、無號誌。標線清楚。」等語、黃若
    臻陳述：「‧‧當時開在內側車道，天候不良下著大雨，速
    度約100公里，行駛中有發覺輪胎有異狀，駕駛適欲將車輛
    停至路肩，但無法操控，因此衝出護欄而致肇事。」、「駕
    駛當時有踩煞車，並將車輛往外側路肩移動。」、「路況不
    佳、天候不良、視距不良、無障礙物。」等詞，有道路交通
    事故談話紀錄表之影本2紙附於本院卷第100頁及第102頁可
    憑。足見本件交通事故發生當日為颱風日，路況潮溼積水，
    大雨視線不佳，依高速公路及快速公路交通管制規則第5條
    第1項：「汽車行駛高速公路及快速公路，應依速限標誌指
    示。但遇有濃霧、濃煙、強風、大雨或其他特殊狀況，致能
    見度甚低時，其時速應低於四十公里或暫停路肩，並顯示危
    險警告燈。」之規定，被告丁○○之時速應低於40公里或暫
    停路肩。惟被告丁○○猶貿然以100公里之時速行駛，顯未
    減速慢行，致因踩煞車打滑失控，撞擊外側護欄衝至路肩邊
    坡，就本件車貨之發生，顯有過失。本件經送臺灣省竹苗區
    車輛行車事故鑑定委員會鑑定結論亦同此認定，有該會98年
     1月12日竹苗鑑970767字第0985300062號函檢附之竹苗區
    970767號鑑定意見書附於本院卷第30-32頁可參。又原告因
    而受有頸椎傷害、併第四頸椎骨折及四肢癱瘓，頭部至臉部
    更有嚴重之撕裂傷之傷害等情，亦有診斷證明書之影本1紙
    附於本院卷第7頁可稽，被告之過失與原告之受傷間，顯有
    相當因果關係。原告主張其對被告丁○○有侵權行為損害賠
    償債權存在，即堪採取。
五、原告主張被告間就系爭房地之買賣及所有權移轉登記行為均
    屬通謀虛偽意思表示，為被告所否認，並抗辯：系爭房地係
    由被告乙○○向被告丁○○以380萬元價金所買受等語。經
    查，
    (一)被告雖抗辯：被告丁○○係將系爭房地以380萬元之價格
      出賣予被告乙○○云云，惟與渠等所提所有權移轉契約書
      記載買賣價款土地部分2,367,750元，建物部分為173,100
      元，合計總價款應為2,540,850元之情不符，亦有土地、
      建築改良物買賣所有權移轉契約書之影本1份附於本院卷
      第83-84頁為證。又被告乙○○僅於97年10月20日匯款200
      萬元至被告丁○○帳戶，亦有存摺之影本1份附於本院卷
      第85頁、第142-143頁可憑。被告所陳價金金額與渠所提
      所有權移轉契約書，並被告乙○○之支付紀錄，均不相符
      ，則被告間是否確有買賣之合意，非無疑問。
    (二)被告雖再抗辯：因被告丁○○前有積欠被告乙○○180萬
      元之借款債務，經抵作買受系爭房地之部分價金後，被告
      乙○○乃僅給付200萬元予被告丁○○等語，惟查，被告
      就渠等間確有借款債權債務關係存在乙節，並未提出任何
      證據以為證明，而就被告乙○○對被告丁○○之借款債權
      金額究為200萬元？一百七十幾萬元？或180萬元？被告丁
      ○○所述前後不一（見本院卷第91頁反面，98年3月31日
      言詞辯論筆錄、本院卷第117頁，98年5月5日言詞辯論筆
      錄）。另就該借款債務是否經彙算及彙算之經過，被告丁
      ○○陳述：有進行彙算，彙算地點在其父親丙○○位於台
      北縣中和市○○路301巷2弄4號1樓，係以被告乙○○之記
      帳筆記簿為據進行彙算，現場有伊及父母、並被告乙○○
      4人，彙算完後被告乙○○即將該筆記簿交還予伊等語（
      見本院卷第136頁，本院98年5月26日言詞辯論筆錄），與
      被告乙○○陳述：係在伊之住處進行彙算，並彙算時僅伊
      及被告丁○○在場，彙算結束伊即將筆記簿當場撕燬等詞
      （見本院卷第136頁反面，本院98年5月26日言詞辯論筆錄
      ），就彙算地點、在場者，並記帳筆記簿之處理，均不相
      符，且經當場命被告分別繪錄該筆記簿之形狀，大小亦出
      入甚大（見本院卷第138-139頁），則被告抗辯：被告丁
      ○○前有積欠被告乙○○借款債務經彙算後確認為180萬
      元，並用以抵作部分價款，亦難採信。
    (三)又被告丁○○與被告乙○○有訂立所有權移轉契約書，固
      有如前述，惟該移轉契約書係為辦理移轉登記需申報土地
      增值稅及房屋契稅而訂定，並非兩造間之買賣契約，亦據
      被告陳明（見本院卷第125-126頁，98年5月15日民事答辯
      狀），實無從執之作為兩造間確有買賣合意之認定。另被
      告乙○○雖有於97年10月20日匯款200萬元至被告丁○○
      帳戶，惟與被告所陳買賣價金為380萬元差距甚大，而匯
      款之原因多端，或為贈與、或為買賣、或為借貸、或為消
      滅當事人間已存在之法律關係，非僅囿於買賣價金之交付
      一端而已，且被告丁○○於同日即將該200萬元款項轉匯
      至其父親丙○○帳戶等情，亦有存摺之影本1份附於本院
      卷第142-145頁及第179- 180頁可憑，亦與常理不合，亦
      無從執之作為兩造間有買賣契約關係存在之合意。
    (四)按表意人與相對人通謀而為虛偽之意思表示者，其意思表
      示無效，為民法第87條前段所明定。準此，因出於通謀虛
      偽意思表示所成立之買賣債權契約及其所有權移轉登記之
      物權行為自應認為無效。查被告間並無買賣系爭房地之合
      意，已如前述，則其於97年9月15日就如附表所示建物及
      土地所為之買賣行為及於同年10月21日所為之所有權移轉
      登記行為，均為通謀虛偽意思表示，依上開說明，應為無
      效。從而，原告先位之訴請求確認被告間就系爭房地之買
      賣關係不存在，並據以代位被告丁○○依民法第767條之
      規定，請求被告乙○○塗銷所有權移轉登記，回復登記為
      被告丁○○所有，為有理由，應予准許。
六、因本案事證已臻明確，兩造其餘主張陳述及所提之證據，經
    審究無礙勝負之判斷，爰不一一論列。又原告先位之訴已有
    理由，備位之訴即無審究之必要，附此敘明。
七、結論：原告之訴為有理由，依民事訴訟法第78條、第85 條
    第1項前段，判決如主文。
中    華    民    國    99    年    1     月    8     日
                  民事第二庭    法  官  陳麗玲
以上正本係照原本作成
如對本判決上訴，須於判決送達後20日內向本院提出上訴狀
中    華    民    國    99    年    1     月    8     日
                            書記官  粘建豐
┌─────────────────────────────────────────────────────────────┐
│附表                                                                                                    97年度訴字第2849號│
├─┬───────────────────────────┬─┬────────────┬─────────┬──────┤
│編│        土          地          坐          落        │地│    面            積    │                  │            │
│  ├───┬────┬────┬────┬────────┤  ├──┬──┬──────┤  權  利  範  圍  │備        考│
│號│縣  市│鄉鎮市區○   段   ○ ○  段 │  地        號  │目│公頃│公畝│  平方公尺  │                  │            │
├─┼───┼────┼────┼────┼────────┼─┼──┼──┼──────┼─────────┼──────┤
│1 │臺北縣│中和市  │南勢    │        │69              │建│    │    │165.24      │1/4               │            │
└─┴───┴────┴────┴────┴────────┴─┴──┴──┴──────┴─────────┴──────┘
┌─────────────────────────────────────────────────────────────────────────┐
│附表（建物）︰                                                                                                                  97年度訴字第2849號│
├─┬─┬──────┬────┬────┬───────────────────────────────────┬────────┬───┬───┤
│  │  │            │        │建築式樣│                         建物面積                 （單位：平方公尺）  │附  屬    建  物│      │      │
│編│建│            │        │        ├─┬─┬─┬─┬─┬─┬─┬─┬─┬─┬─┬─┬─┬─┬─┬─┬─┬─┼────┬─┬─┤權  利│      │
│  │  │            │        │主要建築│  │  │  │  │  │  │  │  │  │  │  │  │  │  │  │  │  │合│ 主要建 │面│面│      │      │
│  │  │  建物門牌  │基地坐落│        │  │  │  │  │  │  │  │  │  │  │  │  │  │  │  │  │  │  │        │  │積│      │備  考│
│  │  │            │        │材 料 及│  │  │  │  │  │  │  │  │  │  │  │  │  │  │  │  │  │  │ 築材料 │  │  │      │      │
│號│號│            │        │        │  │  │  │  │  │  │  │  │  │  │  │  │  │  │  │  │  │  │        │  │單│範  圍│      │
│  │  │            │        │房屋層數│  │  │  │  │  │  │  │  │  │  │  │  │  │  │  │  │  │計│ 及用途 │積│位│      │      │
├─┼─┼──────┼────┼────┼─┼─┼─┼─┼─┼─┼─┼─┼─┼─┼─┼─┼─┼─┼─┼─┼─┼─┼────┼─┼─┼───┼───┤
│1 │17│臺北縣中和市│臺北市中│鋼筋混凝│  │84│  │  │  │  │  │  │  │  │  │  │  │  │  │  │  │84│陽台    │14│平│全部  │      │
│  │8 │南山路236巷2│和市南勢│土造    │  │.9│  │  │  │  │  │  │  │  │  │  │  │  │  │  │  │.9│        │.8│方│      │      │
│  │  │2弄2之1號   │段69地號│        │  │6 │  │  │  │  │  │  │  │  │  │  │  │  │  │  │  │6 │        │8 │公│      │      │
│  │  │            │        │        │  │  │  │  │  │  │  │  │  │  │  │  │  │  │  │  │  │  │        │  │尺│      │      │
└─┴─┴──────┴────┴────┴─┴─┴─┴─┴─┴─┴─┴─┴─┴─┴─┴─┴─┴─┴─┴─┴─┴─┴────┴─┴─┴───┴───┘

司法院資訊處製作；財團法人民間司法改革基金會備份。
